臺灣臺中地方法院民事判決
109年度訴字第2159號
原      告  蘇履昂  



訴訟代理人  林見軍律師
被      告  楊呈裕  

訴訟代理人  王志平律師
被      告  粘維博  
上列當事人間請求確認價金尾款債權不存在事件，本院於民國11
1年4月26日言詞辯論終結，判決如下：
    主      文
原告之訴駁回。
訴訟費用由原告負擔。
    事實及理由
甲、程序方面：
　　本件被告粘維博未於言詞辯論期日到場，核無民事訴訟法第
    386條各款所列情形，故依原告之聲請，由其一造辯論而為
    判決。
乙、實體方面：
一、原告主張：其於民國107年8月27日與被告簽訂買賣契約，以
    新臺幣（下同）2,000萬元向被告購買坐落臺中市○○區○○○段
    0000○0000地號土地（下合稱系爭土地）。其已依約給付1,8
    80萬元價金，剩餘120萬元則於被告依約鋪設柏油材質、寬
    度6公尺、位置如附圖編號B、C、D所示之便道（下稱系爭便
    道）後給付。詎料被告迄仍未依約鋪設系爭便道，原告得主
    張民法第359條規定減少價金120萬元，或依債務不履行規定
    對被告請求賠償120萬元之損害，並以之與被告對原告之債
    權為抵銷，故依法提起本件訴訟等語，並聲明：確認被告對
    原告就系爭買賣契約之價金尾款120萬元之債權不存在。
二、被告粘維博未於言詞辯論期日到場，亦未提出書狀為任何具
    體爭執。被告楊呈裕則以：兩造間並無約定便道鋪設之位置
    、寬度、材質，亦未約定須由被告自行鋪設便道。因系爭土
    地鄰接訴外人經濟部水利署第三河川局（下稱第三河川局）
    管理之水利地，第三河川局已在該處鋪設編號A、D所示之壓
    花地坪可供原告通行，原告無從主張減少價金或損害賠償等
    語，資為抗辯，並聲明：原告之訴駁回。
三、經本院依民事訴訟法第271條之1準用第270條之1第1項第3款
    規定，整理兩造不爭執事項，並協議兩造簡化爭點為辯論範
    圍如下（見本院卷第130至131頁，並由本院依相關卷證為部
    分文字修正）：
（一）不爭執事項：
　　1.兩造於107年8月28日簽訂買賣契約（見本院卷第23至39頁
      ），由原告以2,000萬元向被告購買系爭土地。
　　2.系爭買賣契約第12條於107年8月28日簽約時約定：⑴6米便
      道需於結案前鋪設完成土方原地鋪平。⑵若貸款金額不足
      時，賣方同意買方分期付款，並提供本不動產予買方設定
      抵押權並簽立差額本票，期限為3個月且無息，所產生之
      費用由買方支付。⑶雙方協議不需申請鑑界（見本院卷第3
      5頁）。嗣兩造於同年11月22日增訂第4項：原訂第12條其
      他約定事項之第一、二項雙方另行協議案件如期結案，保
      留320萬元整，待道路（便道）鋪設完成後，再支付予賣
      方（指被告）。
　　3.原告於107年12月18日開立收據（見本院卷第41頁），其
      上註明：原告收到系爭土地所有權代表人楊呈裕為現場便
      道鋪設未完成之保留款120萬元所簽發之票號N0000000號
      本票，待現場便道鋪設完成即歸還代表人楊呈裕。
　　4.原告目前已支付價金1,880萬元給被告，尚有120萬元未支
      付。
　　5.第三河川局原擬於系爭土地南側鋪設植草磚（見本院卷第
      109頁）。
（二）爭點：
    1.被告有無自行施作便道之義務？如有，其鋪設之程度、位
      置？
    2.原告依民法第359條規定主張減少價金或主張債務不履行
      並以損害賠償債權與被告之價金債權抵銷，請求確認被告
      對其尾款120萬元之債權不存在，有無理由？
四、本院的判斷：
（一）確認之訴非原告有即受確認判決之法律上利益者，不得提
      起。所謂即受確認判決之法律上利益，係指法律關係之存
      否不明確，原告主觀上認其在法律上之地位有不安之狀態
      存在，且此種不安之狀態，能以確認判決將之除去者而言
      ，若縱經法院判決確認，亦不能除去其不安之狀態者，即
      難認有受確認判決之法律上利益（最高法院52年台上字第
      1240號判決先例看法相同）。本件原告主張被告就系爭買
      賣契約對其尾款債權120萬元不存在，此為被告所否認，
      兩造就此顯有爭執，且原告在私法上之地位因被告主張而
      受有侵害之危險，而此種不安之狀態，應能以確認判決將
      之除去，故原告確有即受確認判決之法律上利益。
（二）被告已依系爭買賣契約第12條第4項約定履行鋪設便道之
      義務：
　　1.原告主張被告有自行鋪設系爭便道之義務，此為被告所否
      認，即應由原告就此有利於己之事項舉證以實其說。經查
      ，兩造於107年8月28日簽訂系爭買賣契約時，第12條第1
      項約定：「6米便道需於結案前鋪設完成，土方原地填平
      。」嗣兩造於同年11月22日「原訂第12條其他約定事項之
      第1、2項雙方另行協議。案件如期結案，保留320萬元，
      待道路（便道）鋪設完成後，再支付予賣方（即被告）。
      」參以證人即地政士涂詩旋於本院具結證稱：我是系爭買
      賣契約經辦的地政士，我沒有去過現場，是依照雙方陳述
      的內容記載。107年8月28日簽約時系爭買賣契約第12條只
      有第1至3項，同年11月的時候差不多要結案了，第4項是
      同年11月22日雙方另外有協議又來我們事務所寫的，雙方
      講好先結案，就是先付價金及辦理過戶。當時有無說好由
      何人施作便道我不清楚，我沒有進一步確認，印象中簽約
      當時沒有繪製路線圖，至於是否繼續按第12條第1項施作
      ，印象中雙方是說之後再討論，但如何鋪設、如何施作他
      們都沒有寫，所以我才會記載「另行協議」。我當時有問
      他們要不要寫清楚一點，但是他們說已經講好了，所以我
      才會寫保留320萬元，等完成之後再支付，怎麼鋪設就他
      們自己談，如果有談好的話，當時就會按第12條第1項那
      樣直接記載。雙方都知道我沒有去過現場，如果他們跟我
      講現場情形我也不清楚，當時也沒有說要鑑界，所以我也
      沒有到現場去看。當時好像沒有提到由賣方負責鋪設便道
      ，我現在也無法回想當時為何會讓買方保留320萬元之款
      項等語（見本院卷第340至343頁）。綜合系爭買賣契約第
      12條簽訂過程及上開證人證述可知，兩造應有以系爭買賣
      契約第12條第4項取代第1項約定之意。然系爭買賣契約第
      12條第4項所指「另行協議」內容為何，仍應由原告進一
      步舉證說明之。
　　2.原告主張被告應鋪設寬度6公尺、柏油材質之系爭便道乙
      節，雖提出繪有便道位置之地籍圖謄本、原告方人員蘇紳
      輔與本件仲介人員許召楚以通訊軟體「LINE」對話內容翻
      拍照片（見本院卷第113、357至363頁），然上開地籍圖
      並無記載鋪面材質，且原告於本院109年8月18日言詞辯論
      期日自承該圖僅為示意圖（見本院卷第98頁），而上開對
      話內容雖包括上開地籍圖，然並無言及雙方已約定被告需
      鋪設寬度6公尺、柏油材質之系爭便道，本院尚無從為有
      利於原告之認定。又證人許召楚經本院通知多次均無正當
      理由未到庭，僅於110年12月7日以民事陳報狀表示當初兩
      造在代書處變更約定後，就道路設置經其多次磋商後改由
      被告楊呈裕向行政機關陳情之方式協助開設道路之方式處
      理，且雙方並未就位置、材質有其他約定，其後其即未再
      介入買賣雙方就土地及道路事宜等語（見本院卷第381頁
      ）。佐以原告所指系爭便道應鋪設於同段902地號土地（
      下稱902地號土地）上，而902地號土地為國有地，其使用
      分區為河川區、使用地類別為水利用地（見本院109年度
      訴字第737號【下稱另案】卷第35頁之土地登記第二類謄
      本），經本院詢問管理機關第三河川局函覆略以：一般民
      眾於河川區域鋪設柏油路面，須不違反水利法第78條第1
      至7款之情形，方可依同法第78條之1及河川管理辦法第46
      條規定提送河川公地申請書予河川區域主管機關申請鋪設
      （見本院卷第373至374頁）。而第三河川局已在902地號
      土地上辦理「綠美化景觀工程」，包括滯洪池、籃球場及
      景觀綠美化等項目（見另案卷第103至104頁、本院卷第10
      9頁），並經本院至現場履勘製有勘驗筆錄、照片確認無
      誤，見本院卷第201至235頁）。而被告楊呈裕於109年3月
      2日就設置便道一事向第三河川局陳情，該局亦派員於同
      年月19日至現場履勘等情（見本院卷第153至157頁），堪
      認許召楚所述並非全然無憑，則本院更無從憑此為有利於
      原告之認定。
　　3.原告尚有120萬元之尾款尚未給付給被告（見不爭執事項⒊
      ），而自原告提出之收據（見本院卷第41頁）可知，被告
      推由楊呈裕簽發票面金額120萬元之系爭本票給原告，並
      約定於現場便道鋪設完成後即返還給被告，足見被告仍負
      有鋪設便道之義務，而為擔保上開義務之履行，方有簽發
      系爭本票給原告之舉。然原告未能證明被告有親自設置系
      爭便道之義務，故被告辯稱經其向主管機關陳情後由第三
      河川局將原有設計之植草磚改為壓花地坪，應已履行其鋪
      設便道之義務。
（三）原告未能證明系爭土地價值減損120萬元：
　　1.物之出賣人對於買受人，應擔保其物依第373條之規定危
      險移轉於買受人時無滅失或減少其價值之瑕疵，亦無滅失
      或減少其通常效用或契約預定效用之瑕疵。但減少之程度
      ，無關重要者，不得視為瑕疵。出賣人並應擔保其物於危
      險移轉時，具有其所保證之品質，民法第354條定有明文
      。又民法第359條之規定，旨在兼顧買賣雙方之利益與損
      失。是買受人因出賣人應負物之瑕疵擔保之責，而依該條
      規定請求減少其價金者，應依同品質物品之市場價值與系
      爭瑕疵物之買賣價金並其減少後之實際價格相比較，以為
      計算之基準。至民事訴訟法第222條第2項規定：當事人已
      證明受有損害而不能證明其數額或證明顯有重大困難者，
      法院應審酌一切情況，依所得心證定其數額者，僅就損害
      賠償之訴始有其適用，此參其立法理由甚明（最高法院10
      9年度台上字第1289號判決看法相同）。
　　2.本件兩造間乃係就系爭買賣契約之標的即系爭土地以外另
      行鋪設便道一事有所約定，顯非買賣標的物本身之效用、
      價值或品質有何瑕疵可言。再者，原告就系爭土地價值有
      無減損一事原聲請由華聲科技不動產估價師事務所予以鑑
      定，嗣又未能繳納費用完成鑑定。參以原告曾以臺中市○○
      區○○○○○○○○○○○○○○○號B、C、D所示範圍土地有通行權存在
      ，經本院以另案認定系爭土地有農業機具可通行之道路，
      進行農耕並無困難，而可達通常之使用為由判決駁回其訴
      ，並經臺灣高等法院臺中分院、最高法院駁回原告上訴而
      確定，此部分業據本院調取另案歷審卷宗核閱無誤。又原
      告既可經由如附圖編號A、D部分所示土地通行公路，本院
      實無僅憑原告個人主張，即認定系爭土地有瑕疵而應減少
      價金120萬元。
（四）原告無從以其對原告之120萬元損害賠償債權為抵銷：
　　  本件原告主張被告未依約鋪設系爭便道並不可採，業如前
      述。則原告主張被告應負債務不履行損害賠償責任，已屬
      無據。又依原告主張系爭便道既須設於國有地，而前案判
      決既已認定原告不得通行902地號土地，系爭便道自無可
      能為永久設置，而系爭土地既得藉由其他路徑讓農業機具
      可通行，亦如前述，原告又未能證明其因此受有何種損害
      ，本院自無從認原告主張為真正。
五、結論：
    綜上所述，原告請求確認被告對原告就系爭買賣契約之價金
    尾款120萬元之債權不存在，為無理由，應予駁回。
六、本件事證已臻明確，兩造其餘攻擊防禦方法及證據，經本院
    斟酌後，對於判決之結果不生影響，故不再逐一論列，併此
    敘明。
七、訴訟費用負擔之依據：民事訴訟法第78條。
中　　華　　民　　國　　111 　年　　5 　　月　　12　　日
                  民事第五庭    法　官　施懷閔
以上為正本係照原本作成。
如對本判決上訴，須於判決送達後20日內向本院提出上訴狀（須
附繕本）。如委任律師提起上訴者，應一併繳納上訴審裁判費。
中　　華　　民　　國　　111 　年　　5 　　月　　12　　日
                                書記官　張宏賓